【裁判字號】    89,上訴,1464
【裁判日期】    890512
【裁判案由】    瀆職
【裁判全文】
臺灣高等法院刑事判決                      八十九年度上訴字第一四六四號
    上  訴  人  乙  ○  ○
    即 自訴 人
    代  理  人  魏  守  智
    被      告  勞工保險局
    代  表  人  甲  ○  ○
右上訴人因被告瀆職案件，不服臺灣臺北地方法院八十九年度自字第三０一號，中華
民國八十九年三月三十日第一審判決，提起上訴，本院判決如左：
    主      文
上訴駁回。
    理      由
一、本件自訴意旨略以：「一緣自訴人於年１０月由廣利電子公司轉來樂山公司龍潭
    廠任勞工。年８月上旬被該廠違反勞工安全衛生法第五條規定，將電線雜陳於
    作業場地上，致自訴人搬運十餘公斤之咖哩雞食品通過時無法看到地上電線，被
    絆倒摔腳在地不起，作業場彭組長見狀，忙向前將自訴人拉起，當時自訴人雖覺
    腰部痛疼，一因場內人少，且羅小姐請假，如自訴人停止工作，將影響整體工作
    進度；二因自訴人出身農村，缺乏常識，不知摔傷後果之嚴重；三因個性好強，
    不願落人口實，故忍痛繼續工作至下班。下班後由外子陪同至附近中藥房榮善堂
    買止痛中藥及膏藥，自行療傷止痛。８月日，自訴人認為腰痛，可能是風濕，
    遂請假至榮總，掛免疫風濕科門診，蔡主任賜照Ｘ光照片四張，經判讀後，認係
    腰椎骨滑脫（Ｘ光片及榮總病存勞保局）自訴人不懂滑脫之意，認為是生骨刺，
    為免受開刀之苦，乃多方蒐集治骨刺及全身酸痛之中藥藥方四張服食後，卻也止
    痛了一段時間。二年１月日，自訴人兩腿受壓縮神經影響，不能行動，遂由
    外子陪同至林口長庚醫院掛骨科門診，經陳力輝醫師賜照Ｘ光片兩張，經判讀，
    指係腰椎骨四五節滑脫併脊椎狹窄症，必須開刀治療。遂約定１月日住院，二
    月二日開刀，請自訴人至住院部辦理住院手續，住院部小姐給住院須知一份，並
    提示住院手續第四條：『您若具勞保身份，因職業傷病住院，請繳交勞工保險職
    業傷病申請書』，一切費用可免。自訴人檢討，只有在年８月上旬在工作場摔
    腳在地不起後，腰部始有痛疼感覺。平日家事均由退休賦閒在家之外子料理，無
    任何勞累碰撞事故發生，腰椎骨四、五節滑脫，當係此次摔倒所造成，遂將整個
    狀況告訴外子，並於１月日上班後，持住院須知找人事主任包春榮，請發給職
    業傷病住院申請書，包先生對勞保法令不熟，對勞委會年６月５日勞保二字
    １３７６４號修正『勞工保險被保險人因執行職務而致傷病審查準則』令第三條
    ：『被保險人因執行職務而致傷害者為職業傷害。』，則是茫然不知，只說：『
    被工廠機器所傷，缺手斷腿瞎眼殘廢者才算職業傷害。』，業務承辦人無知，影
    響自訴人之權益至鉅，爾後公司雖將包員解僱，但自訴人終生傷害之痛，永遠無
    法彌補。三依勞保條例第卅四條規定：『被保險人因執行職務而致傷害或職業病
    ，不能工作，以致未能取得原有薪資正在治療中者，自不能工作之第四起，發給
    職業傷害補償費或職業病補償費。』，自訴人自年１月日住院，２月２日開
    刀，至年２月１日除在長庚住院及門診治療外，並於年５月日能行動起，
    在中壢市大林復健科診所，從事復建針灸治療兩年半之久。自訴人一年未能取得
    原有薪資，依法應發給職業傷害補償費。勞保局三年多來，均拒不給付，顯具剋
    扣之故意，違反刑法１２９條後段之罪。據勞保局總經理甲○○公布勞保基金管
    理及運用狀況時說：到三月六日止，勞保基金共有四千二百六十七億元，投資股
    票及受益憑證四百億元，投資銀行定存參仟壹百陸拾伍億元，辦理經建貸款肆佰
    貳拾捌億元，（詳見各報三月十四日版）卻剋扣自訴人勞工保險的職業傷害保險
    給付拒不發給，這是苛政，是政治迫害，自訴人參加勞保十一年多了，傷害不給
    付，保的什麼險？四依勞工保險條例第卅六條：『職業傷害補償費或職業病補償
    費，均按被保險人平均月投保薪資百分之七十發給。』，自訴人月投保薪資為兩
    萬壹仟元，按百分之七十計，一年未領得原有薪資，依法應給付新台幣壹拾柒萬
    陸仟肆佰元，補發住院診療，依全民健保自付部分兩萬肆仟捌佰陸拾元，合計為
    貳拾萬壹仟貳佰陸拾元正，住院期間由全民健保給付部分為壹拾壹萬壹仟肆佰捌
    拾陸元，請勞保局撥付全民健保局歸墊。五勞保局書函違法，杜撰與事實不符部
    份：(一)勞保局年月日保給字第６０２０３８７號書函說明二『奉行政院
    勞委會年月３日臺勞保二字第２８３１４號函釋示，被保險人遭遇普通傷
    害不能工作，以致未能取得原有薪資，正在住院治療中者，始得依勞工保險條例
    第三十三條規定，請領普通傷害補助費。至被保險人普通傷害不能工作以門診治
    療或在家療養，均不得請領普通傷害補助費，合先敘明。』，勞保局這項說明嚴
    重違法。勞工保險條例是立法院通過，總統命令公布的。依憲法第一七二條：命
    令與憲法或法律牴觸者無效。依中央法規標準法第十一條：『法律不得牴觸憲法
    ，命令不得牴觸憲法或法律，下級機關訂定之命令不得牴觸上級機關之命令。』
    ，勞委會竟敢牴觸總統令，何自大狂妄違法之甚。民法第七十一條：法律行為違
    反強制或禁止之規定者無效。勞基法第七十一條也規定：工作規則違反法令之強
    制或禁止之規定者無效。勞委會之函釋違法，自屬無效，其理甚明，勞委會的大
    員們何愚蠢乃爾。(二)勞保局年３月日保給字第１００３１３７號函第三條
    ：『據樂山公司出具說明書稱：顏女士為該公司熟食處員工，曾於八十四年間工
    作中摔倒，當時仍繼續工作，並未請假及就診，但事故日期無法詳記，受傷當時
    由彭康壽先生目擊。另據該公司與顏女士於年８月５日簽訂和解書載，顏女士
    向勞檢所申訴，其腰椎滑脫併脊椎狹窄症係在公司跌倒所致，應以職業災害處理
    ，不應將其勞保健保退保，惟因顏女士之跌倒至其開刀期間，時日久遠，難以判
    定其腰椎骨滑脫併脊椎狹窄症，是否即為該次滑倒所致，並有該和解書影本可稽
    。』，該段係樂山公司脫責之遁詞，其中說『曾於年間工作中摔倒』，是錯誤
    的，時間是年七、八月間，有北區勞檢所紀錄可稽，詳細日期，自訴人曾請至
    工廠查證，年８月日前羅鳳珍小姐請假日即為自訴人摔倒在地不起之日，勞
    保局勞檢所均未查證，公司有員工請假登記簿，勞保局老說顏女記不清日期，這
    是勞保局辦公不辦事的態度，令人遺憾。說工作中摔倒，太籠統了，應該是在工
    作場，因搬運十餘公斤咖哩雞食品，看不清公司違反勞工安全衛生法第五條雜陳
    於地上之電線絆倒摔腳在地不起，當由彭組長康壽看見向前將自訴人拉起（當時
    自訴人已無法自起）並非只是目擊。當時並未請假就診：自訴人當時仍以工作為
    重，羅鳳珍小姐請假，工作已少一人，自訴人再請假，工作進度就會受嚴重影響
    ，加以自訴人個性好強，不願請假，落人口實。下班返家後，即由外子陪同至附
    近中藥房買膏藥及止痛藥服用，並不能說無西醫診療就不算就診。簽訂和解書是
    在公司人情包圍多次懇求下簽的：北區勞檢所於年６月日函告，樂山公司違
    反勞動基準法，本所已函請桃園地方法院檢察署偵辦，桃園地院檢察署於年７
    月１０日發出傳票於年７月日開偵察庭，樂山公司董事長陳欽樂出庭後表示願
    於庭外和解，先後派其龍潭副廠長陳以文，主任彭國榮四次至自訴人家中致歉，
    ８月４日派其掌上明珠，樂山公司總經理陳小姐率相關人員五人至自訴人家中求
    情，並給付慰問金拾萬元，人事室主任包主任並稱，如自訴人不能原諒其錯誤，
    全家老少生活，將陷絕境。自訴人一生篤信佛教，至此已無法拒絕，遂在公司准
    傷病假至年２月１日的情況下，簽下和解書。至於自訴人『腰椎骨滑脫併脊椎
    狹窄症，是否即為該次滑倒所致，以時日久遠，難以判定。』，這更是脫罪之詞
    ：蓋年８月日榮總風濕免疫科主任賜照Ｘ光片四張（該Ｘ光片現存勞保局）
    只說是腰椎骨四、五節滑脫，並未說脊椎骨狹窄症，勞工保險監理委員會、勞委
    會及行政院訴願委員會審查榮總Ｘ光片時只說腰椎骨四、五節滑脫，也未說脊椎
    狹窄症，證明脊椎狹窄是年８月日以後的事。年１月日長庚醫院門診說
    併脊椎狹窄症：年１月日距年８月日時間上相差了一年半，板椎斷裂滑
    脫在這一年半的時間脊椎骨上下輸送營養的管道中斷，自然萎縮狹窄，長庚醫院
    醫師只見其果，未明其因，自是因果倒置，難道這些道理，勞保局、勞委會等要
    員都不懂嗎？行政院八十八年三月卅一日台訴字第１３００１號再訴願駁回決
    定書第五頁第十一行下段：『摔傷為可能原因之一』，既認為摔傷可能為原因之
    一，為什麼不予查證？武斷的判定是退化性病變，不能令人折服，其中含有政治
    迫害的成份居多。長庚醫院診療資料表示亦認定其係退化性病變引起成分居多，
    屬普通疾病可能性較高，居多較高，只是臆斷，並不能排除摔倒所致不存在？自
    訴人在工廠有定期體檢（龍潭楊敏盛醫院應有紀錄）從無腰椎骨四、五節滑脫照
    片紀錄。如果不是該次滑倒摔腳在地所致，請舉出反證。(三)勞保局年３月日
    保給字第１００２３４５號書函第三項稱：『案經本局複查，據台端告稱：台
    端於年跌倒後，因工作關係，未馬上就醫，忍痛工作，約隔半年後前往台北榮
    總照Ｘ光，並有彭康壽目擊證明，嗣經台灣勞工檢查處北區勞工檢查所調閱訪談
    紀錄，據羅鳳珍女士稱：台端曾在其請假日在工廠跌倒，惟當場未看到等語。又
    據台北榮總病歷資料載，台端所患為退化性病變及邊緣性贅骨第一度脊椎滑脫併
    脊椎潰損，並檢送Ｘ光片四張到局，經全案送請醫師審查簽示：依該院記載，
    年８月日就診時，下背痛一個月，與所述摔倒半年後去台北榮總就醫不符，且
    台端摔倒當時如即造成板椎斷裂，應會痛疼嚴重，但又無就醫紀錄，所患應為退
    化性慢性疾病，應屬普通疾病。綜上，台端所患腰椎滑脫併脊椎狹窄症，並非因
    執行職務所致，不得視為職業傷害，仍應按普通疾病辦理。』，本段全屬桃園勞
    工保險局辦事處黃小姐自編自導之鬧劇。年５月２日自訴人外子持樂山公司退
    自訴人勞保健保通知單及勞保局總經理黃癸楠年一月三十日勞承字第６００
    ７１０９號函，至勞保局桃園辦事處請益，黃小姐看過退勞保轉健保通知單及勞
    保局函後，欺外子年邁說：『公司沒有錯，勞保局沒有錯，是你自己看不懂公文
    ，無理取鬧。』，外子回敬了黃小姐兩句，因而起了爭吵，在勞保局男性職員支
    援下，外子憤而離去，年５月４日寫了致勞委會主委謝深山的申訴函，勞保局
    將自訴人職業傷害案交由桃園辦事處黃小姐調查，自是錯誤百出，誤陷自訴人於
    不利狀態，黃小姐知自訴人識字不多，乃在文字上多作顛倒是非黑白之舉，自訴
    人雖由外子執筆，於申訴書、訴願書、再訴願書中多次說明，無奈勞保局欺自訴
    人無背景，外子是退伍軍人，無可如何。例如該書函中約隔半年後，是勞保局編
    的，台北勞檢所來舍下訪問時，自訴人告訴他是七、八月間，天氣很熱，詳細日
    期請至樂山公司查年８月日前羅鳳珍小姐請假日就是在工作場因負重被橫陳
    地上之電線絆倒摔腳在地致傷不起之日。無奈被告囿於成見，自是寫的對自訴人
    越不利越好。見證人找到羅鳳珍小姐，當天羅小姐請假，她能證明什麼呢？榮總
    病歷資料也是可疑的，自訴人從未至榮總看骨科門診，只有年８月日去看的
    是免疫風濕科，所稱經常門診領藥，也是勞保局編的，年５月外子至榮總骨科
    調Ｘ光片拷貝，骨科主治醫師查遍骨科資料無自訴人骨科門診紀錄，最後在舊檔
    案中查出自訴人是看的風濕免疫科，骨科主治醫師問，你是榮民，你太太為什麼
    不來榮總開刀？外子很抱歉的說：對不起！因為我家離林口長庚醫院比較近，子
    女照顧方便。榮總既未作骨科門診，何來台端所患為退化性病變及邊緣性贅骨第
    一度脊椎滑脫併脊椎潰損。免疫風濕科蔡主任，年８月日就診時下背痛約一
    個月，與北檢所訪問記錄七八月間相符，與勞保局編造的摔倒半年後去台北榮總
    就醫相差太遠。『如台端摔倒當時即造成板椎斷裂，應會痛疼嚴重，但又無就醫
    紀錄，所患應為退化性慢性病，應屬普通疾病。綜上，台端所患腰椎滑脫併脊椎
    狹窄症，並非因執行職務所致，不得視為職業傷害，仍應按普通疾病辦理。』，
    這段話太武斷太自負了。年二月二日與自訴人同為腰椎骨板椎斷裂，同住長庚
    醫院七病房，同受陳力輝醫師手術，同以鋼板鋼釘固定板椎的新莊商人陳忠漢先
    生（長庚有病歷可查）自入院、手術至出院，都是談笑風生，從未說痛，開刀三
    天後就回家做生意去了。痛與否要看個人體質、耐性、涵養，不能一概而論。並
    無就醫紀錄，是指沒有西醫院所的就醫紀錄，不代表沒有看病，中國不是只有西
    醫，中醫中藥不是也治好了好多人嗎？沒有看西醫就是普通疾病，不得視為職業
    傷害，這是什麼法律的規定。前面附件中有新生醫職友人給的藥方，有自訴人工
    廠同仁給的藥方，有自訴人生母寄來的藥方，也有附近鄰居給的藥方，有在附近
    中藥房領藥的證明，藥單上藥房蓋有店章，這些藥吃了，算不算就醫？勞委會一
    紙釋示函，否定了勞工保險條例第卅三條普通傷害或普通疾病補助費，並未否定
    職業傷害或職業病補助費，被告應依法給付自訴人職業傷病補助費，這是任何保
    險業者，必須給付的，勞保局不能例外。六民法２５９第二項規定：『受領之給
    付為金錢者，應附加自受領時之利息償還之。』、同法２０３條：『應給付利息
    之債務，其利率未經約定，亦無法律可據者，週年利率為百分之五。』，被告除
    應依瀆職罪嫌予以懲處外，並應上列法律之規定，給付自年２月１日起至給付
    日止之利息。七本案歷時四年，由於被告我行我素，不以事實為根據，反以政治
    迫害為手段，從事官壓民、富欺貧、偏袒枉法之裁處，除對自訴人之身心有大傷
    害外，而公務員對國家及職務之忠誠，已被其破壞殆盡，人民對政府之威信之信
    賴，有蕩然無存。對國家公信公益之損害，人民合法權益之保障，影響至深且鉅
    。」，認被告違反勞工保險條例規定，剋扣自訴人勞工職業傷害保險給付及住院
    部份負擔費用計新臺幣二十萬一千二百六十元，拒不給付，爰依法提起自訴。
二、按政府機關，並非自然人，亦非法人，在實體法上不認其有犯罪能力，在程序法
    上亦不認其有當事人能力，故以政府機關為被告而起訴，其起訴之程序顯屬違背
    規定，應為不受理之判決，最高法院七十二年度台上字第四四八一號及七十二年
    度台上字第四一九０號判例分別著有明文。
三、原審以本件自訴人所指訴之被告勞工保險局為國家之機關，既非自然人，亦非有
    罪行為能力之法人，而自訴人所訴之犯罪行為，法律上又無對於國家之機關處罰
    之特別規定，在程序法上自亦無當事人能力，自訴人對之提起自訴，即有未合，
    爰不經言詞辯論，逕為不受理之判決，經核並無不合。
四、自訴人上訴意旨雖以：(一)勞工保險局雖係政府機關，經營勞工保險業務，其與自
    訴人之關係，乃法律上的契約關係，其不但有當事人能力，且有犯罪能力，由於
    其是由多數自然人精英組成，故其犯罪能力，較諸自然人猶有過之；(二)勞工保險
    局雖非法人，但其組織較法人更綿密嚴謹，有主官主其事，以主官為法定代表人
    ，其當事人能力，較自然人、法人更堅強；(三)以政府機關為被告，是因為政府機
    關違法，政府機關違法不起訴，是姑息、是偏袒，刑法瀆職罪是為政府機關官員
    而設，否則官官相衛，有失法律的公平性和公正性；(四)保險法第二條：「本法所
    稱保險人，指經營保險事業之各種組織，在保險契約成立時，有保險費之請求權
    ，在承保危險事故發生時，依其承保責任，負擔賠償之義務。」，如只收取勞工
    保險費，遇意外事故不予補償，那就是不平等條約；(五)本案自八十五年五月二日
    起，歷時近四年，公文往返盈尺，由於自訴人是一平民弱勢女子，在弱肉強食的
    官壓民、富欺貧的官僚體制下，無法依勞保條例第三十六條之規定，取得應有的
    保險給付，只得訴之於法等語。惟查，本件自訴人具狀指訴瀆職之勞工保險局，
    並無犯罪能力，又雖自訴人於上訴狀中載明勞工保險局代表人之姓名，然仍係以
    該政府機關為被告，依諸右揭最高法院判例意旨，本件起訴程序仍屬違背規定，
    自訴人仍持己見，徒執右揭理由提起上訴，為無理由，本院爰不經言詞辯論，逕
    予駁回。
據上論斷，應依刑事訴訟法第三百六十八條、第三百七十二條判決如主文。
中    華    民    國      八十九      年      五      月      十二      日
                            臺灣高等法院刑事第十七庭
                                審判長法  官  陳  正  雄
                                      法  官  許  錦  印
                                      法  官  林  勤  純
右正本證明與原本無異。
如不服本判決應於收受送達後十日內向本院提出上訴書狀，其未敘述上訴之理由者並
得於提起上訴後十日內向本院補提理由書（均須按他造當事人之人數附繕本）。
      書記官  賴  思  華
中    華    民    國      八十九      年      五      月      十五      日


司法院資訊處製作；財團法人民間司法改革基金會備份。
